臺灣板橋地方法院刑事判決　　　　　　　　　　　　九十二年度訴字第一八四二號
　　公　訴　人　臺灣板橋地方法院檢察署檢察官
　　被　　　告　乙○○
　　選任辯護人　黃勝文
　　　　　　　　李進成
右列被告因公共危險案件，經檢察官提起公訴（九十二年度偵字第一一九三號），
本院判決如左：
    主  文
乙○○無罪。
    理  由
一、公訴意旨略以：被告乙○○係「大豐開發股份有限公司（下稱大豐公司）」之負
    責人兼總經理；大豐公司於九十一年二月間，以其位於臺北縣土城市○○路一二
    八號、一三○號之倉庫（內儲放奶粉、藥品、化妝品等貨物），向蘇黎世產物保
    險股份有限公司（下稱蘇黎世保險公司）、富邦產物保險股份有限公司（下稱富
    邦保險公司）、第一產物保險股份有限公司（下稱第一保險公司）、東泰產物保
    險股份有限公司（下稱東泰保險公司）、友聯產物保險股份有限公司（下稱友聯
    保險公司）、新光產物保險股份有限公司（下稱新光保險公司）等六家保險公司
    ，投保總額為新臺幣（下同）八千萬元之火災險，約定保險期間自九十一年二月
    十八日起至九十二年二月十八日止；嗣於九十二年一月二十一日，大豐公司正進
    行倉庫搬遷，且上開火災險之保險期間亦即將屆滿之際，乙○○竟圖謀詐領保險
    金，而於同日下午五時許，先命平日負責設定該倉庫內保全系統（由中興保全公
    司維護）之主管丙○○（所涉放火罪嫌，另經檢察官為不起訴處分）下班，再故
    意未將上開倉庫內保全公司所設之第二偵測單位（共計五偵測單位）開啟，最後
    於離開倉庫前，以不詳之方法縱火燒燬前開倉庫，致生延燒至相鄰建築物之公共
    危險；因認被告涉犯刑法第一百七十四條第二項之放火罪嫌。
二、按犯罪事實應依證據認定之，無證據不得認定其犯罪事實；又不能證明被告犯罪
    者，應諭知無罪之判決，刑事訴訟法第一百五十四條第二項、第三百零一條第一
    項分別定有明文。次按認定不利於被告之事實，須依積極證據，苟積極證據不足
    為不利於被告事實之認定時，即應為有利於被告之認定，更不必有何有利之證據
    ；又犯罪事實之認定，應憑真實之證據，倘證據是否真實尚欠明確，自難以擬制
    推測之方式，為其判斷之基礎；刑事訴訟上證明之資料，無論為直接或間接證據
    ，均須達於通常一般之人均不致有所懷疑，而得確信其為真實之程度，始得據為
    有罪之認定，若其關於被告是否犯罪之證明未能達此程度，而有合理懷疑之存在
    ，致使無從形成有罪之確信，根據「罪證有疑，利於被告」之證據法則，即不得
    遽為不利被告之認定，最高法院三十年上字第八一六號、五十三年臺上字第六五
    六號、七十六年臺上字第四九八六號分別著有判例可資參照。
三、公訴人認被告乙○○涉犯刑法第一百七十四條第二項之放火罪嫌，無非係以：(一)
    大豐公司上開倉庫之保全系統，平日均係由倉庫主管丙○○負責設定，惟火災當
    日卻由被告自行設定，且被告係火災發生前最後一位離開該倉庫之人，此已據證
    人即大豐公司上開倉庫之主管丙○○證述明確，(二)大豐公司上開倉庫內，由中興
    保全公司所設置之第二保全偵測單位（位於倉庫一樓後半部），於火災發生當日
    並未經設定，且中興保全公司於同日下午五時三十四分許，即接收到該倉庫內有
    異常訊號，此亦據證人即中興保全公司板橋分公司勤務副課長甲○○證述綦詳，
    並有大豐公司上開倉庫保全設定電腦紀錄一份附卷可稽，(三)大豐公司上開倉庫發
    生火災之起火地點，係在當日未經設定之第二保全偵測單位偵測範圍內之一樓後
    側倉庫西北側走道中間處所，研判有人為縱火詐領保險金之可能性，此有臺北縣
    政府消防局火災原因調查報告書一份在卷可憑等，為其主要論據。訊之被告乙○○固坦承於火災發生當日，係由其負責設定上開倉庫之保全系統，當時並未設定
    第二偵測單位，且其確係當天最後離開倉庫之人等情，惟堅詞否認有何放火犯行
    ，辯稱：伊當天下午四點多時，打電話請倉庫主管丙○○前來倉庫，交代丙○○
    隔天要進行之搬遷作業，並與丙○○一同巡視倉庫，過程中並由伊負責設定保全
    系統，因為一樓後半部之第二保全偵測單位平時就很少設定，所以當日才沒有設
    定；之後伊與丙○○一起走到倉庫大門口欲行離去時，發現伊的西裝放在倉庫內
    忘記拿，伊才請丙○○先到外面發動車輛，伊自己返回倉庫內拿西裝，拿完很快
    就出來，並設定倉庫大門口的第一保全偵測單位後，駕車與丙○○一同離開倉庫
    ，前往公司倉庫新址（位於臺北縣土城市○○路九十之二號）開會；伊並未放火
    燒倉庫，亦不知倉庫為何會起火，且倉庫內貨物之價值，遠超過可能獲得保險理
    賠之金額，伊根本沒有必要放火燒倉庫等語。經查：
  (一)大豐公司於九十一年二月間，以其位於臺北縣土城市○○路一二八號、一三○號
    倉庫（內儲放奶粉、藥品、化妝品等貨物），向蘇黎世保險公司、富邦保險公司
    、第一保險公司、東泰保險公司、友聯保險公司、新光保險公司等六家保險公司
    （由蘇黎世保險公司負責主辦出單），投保總額為八千萬元之貨物火災險（建物
    部分及營業生財部分另分別投保五百萬元及二百萬元之火災險），約定保險期間
    自九十一年二月十八日起至九十二年二月十八日止，此有蘇黎世保險公司九十二
    年七月十六日（九二）理字第○一九號函文一件、商業火災保險單一份（影本）
    等在卷可按（見偵查卷第八十二至第九十一頁）；又大豐公司上開倉庫，於九十
    二年一月二十一日下午五時三十七分許發生火災，燒毀部分建物及其內部分貨品
    ，經現場實地勘查結果，最初起火地點係在該倉庫一樓後側倉庫西北側走道中間
    處所等情，亦有臺北縣政府消防局火災原因報告書一份（含臺北縣政府消防局火
    災證物鑑定報告、火災出動觀察紀錄、談話筆錄、火災現場平面及物品配置圖、
    火場內外照片計二十八幀等）附卷可憑（見偵查卷第三十九至第七十二頁），自
    均堪信實。
  (二)大豐公司上開倉庫之保全系統，平日均由倉庫主管丙○○負責設定，而於火災當
    日則係由被告自行設定，且被告係火災發生前最後一位離開該倉庫之人等事實，
    固據證人丙○○於偵查中及本院審理時證述明確（見偵查卷第十八至第十九頁、
    第二十三頁之偵訊筆錄、第二十八頁反面之訊問筆錄，本院九十三年二月十七日
    審判筆錄第十六至第十八頁），而被告於當日離去前自行設定倉庫內保全系統時
    ，並未設定位於倉庫一樓後半部之第二保全偵測單位，及中興保全公司於同日下
    午五時三十四分許，即接收到該倉庫內有異常訊號等情，亦據證人甲○○於偵審
    中證述綦詳（見偵查卷第二十九至第三十頁之偵訊筆錄，本院前揭審判筆錄第七
    頁至第十一頁），並有大豐公司上開倉庫保全設定電腦紀錄一份附卷可稽（見偵
    查卷第三十四至第三十五頁），且均為被告所自承；惟查，証人丙○○於本院審
    理時，亦結證（並與被告隔離訊問）略稱：當天下午伊本來在林口，是接到被告
    的電話後，才於下午四時五十分許到達上開倉庫，之後就與被告一起到各樓層看
    ，被告並指示伊隔天的搬遷流程，一直到離開前被告都在伊身邊，沒有離開伊的
    視線，後來伊與被告一起走到門口，被告發現忘記拿西裝，告訴伊先到外面發動
    汽車，被告會自行設定大門保全，伊就先去發動車輛，被告進去約一、二分鐘，
    很快就出來了，之後伊與被告均駕車前往公司倉庫新址開會等語（見前揭本院審
    判筆錄第十六至第二十頁），核與被告前開所辯情節相符；是證人丙○○當日原
    在他處，僅係接到被告電話後始行前往上開倉庫與被告會面，此顯與一般情形下
    ，慣由負責管理倉庫之證人丙○○於每日下班或自行離開時，「例行性」負責設
    定倉庫內保全系統之情形有別；況被告電召證人丙○○前來，共同巡視倉庫各樓
    層並指示次日搬遷事項，則被告於巡視之際，順手自行設定倉庫內保全系統，本
    屬極其自然之事，難認於此情形下之未「依慣例」由證人丙○○設定保全系統，
    有何堪疑之處。又，被告於當日於自行設定倉庫內保全系統時，固未設定位於倉
    庫一樓後半部之第二保全偵測單位，惟觀諸卷附上開倉庫九十二年一月份之保全
    設定電腦紀錄，該倉庫自一月初最早有設定保全之紀錄以來，迄本件火災發生當
    日，該倉庫內第二保全偵測單位，始終未曾有經設定之紀錄（即第二保全偵測單
    位之訊號均係解除狀態之「Ｒ」代號），核與被告辯稱：該偵測單位平時即未設
    定等語相符，已難認被告有何「故意」不予設定第二保全偵測單位之可言；況且
    ，證人甲○○於本院審理時，亦明確證稱：上開倉庫內之保全偵測單位僅有防盜
    之用途，並無偵測火警之功能等語（見本院前揭審判筆錄第八頁）；甚者，倘保
    全偵測單位之偵測範圍內發生火警，致影響該保全偵測單位之正常運作時，縱該
    保全偵測單位未經設定，亦會立即傳回故障之警告訊號（即「＊」代號），此觀
    諸前述保全設定電腦紀錄中，於火災當日下午五時三十四分許即傳回第二保全偵
    測單位故障訊號之「＊」代號自明（見偵查卷第三十五頁）；從而，被告自無可
    能藉故意不予設定第二保全偵測單位之方式，以達掩飾其放火犯行之目的，其理
    至明。再者，被告於發生火災當日，固係最後離開倉庫之人，然依前所述，被告
    既係與證人丙○○一同行至倉庫大門欲行離去之際，始發現西裝遺忘於倉庫內，
    故而囑證人丙○○先至外面發動汽車，而由其個人折返倉庫內取回西裝，此舉本
    與常情無違；且自被告折返以至離開倉庫，其間亦僅短暫之一、二分鐘，並無異
    常拖延、滯留之情，自不得單以被告因折返取回西裝，以致時間上為最後離開倉
    庫之人，即逕認其有何特殊之不法意圖；尤其，證人丙○○復證稱：先前亦曾有
    被告自行設定倉庫保全系統，並最後離去之情形（見前揭本院審判筆錄第十六頁
    ），益徵被告於本案自行設定保全系統及最後離去等情，尚非絕無僅有、大反常
    態之舉，自不得於缺乏其他積極事證足佐之情形下，執此而逕以猜測、臆度之方
    式，遽認被告有何刻意自行設定保全系統，復故不設定第二保全偵測單位，藉以
    遂其利用折返倉庫時間內放火燒毀上開倉庫之犯行。
  (三)至卷附臺北縣政府消防局火災原因調查報告書內，關於本件大豐公司倉庫火災之
    起火原因，固研判係「人為因素引燃之可能性較高」，並建請就是否涉及人為蓄
    意縱火詐領保險金情事另行偵辦；惟查，本件臺北縣政府消防局火災原因勘查人
    員，係以排除危險物品、化學物品自燃之可能性，及電氣因素引燃之可能性後，
    始研判起火處係因外來火源所引燃，再根據人員最後離開時間與火災發生時間僅
    十餘分鐘之隔，且大豐公司承租該倉庫並投保巨額火險，租賃契約及保險期間均
    將屆滿，並已開始遷離現址，倉庫內亦有多數逾期或接近保存期限之貨物等情狀
    ，而作成上開「人為因素引燃之可能性較高」、「恐涉及人為蓄意縱火詐領保險
    金情事」等研判意見，此觀諸該調查報告書之內容即明；然上開調查報告書內，
    亦敘明「經擴大挖掘，採集一樓倉庫後側昇降機、前方近通道處、升降機正前方
    及二樓倉庫入門處鐵架附近等四處（按即起火地點週邊處所）碳化物殘跡，以氣
    相層析質譜儀鑑析後，並未檢出含有石油系可燃性液體成份」等語（見偵查卷第
    四十六頁，及第四十七頁之火災證物鑑定報告），顯見火災現場亦未查獲任何人
    為縱火之事證，是以單憑排除危險物品、化學物品自燃之可能性及電氣因素引燃
    之可能性等「消去法」，尚無從逕予反面推論「必係」人為因素所引燃（該調查
    報告書亦同此見解，故僅言「可能性較高」），而單以人員離去時間與火災發生
    時間相近、倉庫租約及保險期間將屆至、倉庫內存有多數逾期或近保存期限之貨
    物等情（姑不論逾期貨物是否得退還廠商、保險公司對於逾期及保存期限外商品
    是否仍予理賠、保險契約條款有無自負額之約定等足以增加大豐公司實際損害或
    減少其可獲得保險理賠金額之事由），亦無從逕認與人為縱火詐領保險金之犯罪
    行為間，有何直接、必然之關聯性；從而，上開調查報告書之研判意見，自無從
    作為認定被告犯罪事實之證據，併予敘明。
  (四)綜上所述，本件公訴人所提出之證據，均不足證明被告有何刑法第一百七十四條
    第二項之放火犯行；此外，本院復查無其他積極證據足認被告有何公訴人所指之
    放火犯行，揆諸首揭條文及判例意旨，不能證明被告犯罪，即應為無罪之諭知，
    以昭審慎。
據上論斷，應依刑事訴訟法第三百零一條第一項，判決如主文。
本案經檢察官魏正杰到庭執行職務
中      華      民      國      九十三      年    三    月    十九      日
                                        臺灣板橋地方法院刑事第六庭
                                            審判長法  官  高玉舜
                                                  法  官  邱育佩
                                                  法  官  劉景宜
右正本證明與原本無異。
如不服本判決，應於判決送達後十日內，向本院提出上訴狀。
                                                  書記官  劉育君
中      華      民      國      九十三      年    三    月    三十      日
